臺灣臺北地方法院刑事判決　　　　　　　 99年度訴字第134號
公　訴　人　臺灣臺北地方法院檢察署檢察官
被　　　告　簡玉芬
選任辯護人　王琛博律師
上列被告因貪污等案件，經檢察官提起公訴（98年度偵字第2780
8、27809號），本院判決如下：
    主  文
簡玉芬犯侵占公有財物罪，處有期徒刑年，褫奪公權貳年。又
犯行使變造公文書罪，處有期徒刑捌月。應執行有期徒刑年肆
月，褫奪公權貳年。
    事  實
一、簡玉芬自民國87年8月1日起至88年6月30日止在本院擔任臨
    時雇員；自88年7月1日起至95年1月24日止在本院擔任錄事
    職務代理人（約僱錄事），並派至總務科辦事；自95年1月2
    5日起至98年10月1日止受本院僱用擔任工友，仍在總務科辦
    事，負責本院交通費、刑事證人日旅費、員工優惠存款、加
    班費、調解委員日旅費、年終食物配給調查（技工、工友部
    分）、替代役交通費及科長交辦事項等事務，其中刑事證人
    日旅費除製作「刑事案件證人旅費彙總表」外，尚須依據刑
    事科所送「刑事證人傳票」，按開庭日期分別製作「單日證
    人旅費支領清冊」，估算當日領取證人旅費人數、金額後，
    將當日清冊連同零用金交由訴訟輔導科證人旅費發放人員簽
    收。次日須將發送證人旅費同仁所繳回之「清冊」、「證人
    日旅費申請書兼領據」、剩餘之零用金一一核對領據書寫有
    無錯誤，書記官、法官戳章是否齊全，金額發送有無錯誤後
    ，交由庶務、會計單位複核無誤後，製作彙總表，是簡玉芬
    就發放刑事證人日旅費部分，為其他依法令從事於公共事務
    而具有法定職務權限之人，屬刑法第10條第2項第1款後段所
    稱之公務員。
二、簡玉芬因需支付保險費、幼稚園學費等費用而亟需金錢使用
    ，竟萌生為自己不法所有之意圖，基於侵占公有財物之犯意
    （起訴書犯罪事實欄將公有財物誤載為公用財物，應予更正
    ），自98年8月底某日起至同年9月7日止，在本院其辦公室
    內，侵占其所掌管應發放予刑事證人日旅費共計新臺幣（下
    同）21萬6,625元。
三、本院會計人員吳淑真於98年9月7日向簡玉芬查核刑事證人旅
    費後，發覺帳目有異，遂向簡玉芬索取證人旅費彙總表。簡
    玉芬為恐其所為前開侵占公有財物犯行遭發現，為掩飾犯行
    ，竟另基於行使變造公文書之犯意，於98年9月7日後1日及
    後2日，在本院其辦公室內，影印其先前職務上所製作完成
    之「臺北地方法院刑事案件證人旅費彙總表」公文書，先予
    以竄改，再將本院「庶務、總務科長、覆核、會計主任、院
    長」之印文及核章日期，以重行加以剪貼、影印之方式，接
    續變造98年7月18日、7月19日、8月10日、8月19日之「臺北
    地方法院刑事案件證人旅費彙總表」，繼一次交付會計人員
    查帳之用而行使之，足以生損害於本院對刑事證人日旅費發
    放管理之正確性。嗣本院會計人員於98年9月14日再次對簡
    玉芬查核刑事證人旅費，方悉上情。
四、案經簡玉芬自首及本院函請臺灣臺北地方法院檢察署檢察官
    偵查起訴。
    理  由
壹、程序部分即本案證據之證據能力之認定 ：
一、證人王麗惠、吳淑真於偵查中以證人身分在檢察官面前所為
    之證述，業經具結，有結文在卷為憑，且偵查中檢察官向被
    告以外之人所取得之陳述，原則上均能遵守法律規定，不致
    違法取供，其可信性極高，並無顯有不可信之情況，是依刑
    事訴訟法第159條之1第2項之規定，該等證人於檢察官偵查
    中之供詞，本即有證據能力而得為證據，且本院為保障被告
    簡玉芬之詰問權，亦已傳訊該2人到庭作證，是該等證據亦
    經本院合法調查，先予敘明。
二、另本判決所引認定被告犯罪之被告以外之人於審判外之供述
    證據或書面證據資料，因公訴人、被告、辯護人於本院行準
    備程序時對於該等證據均未爭執證據能力，復未於於言詞辯
    論終結前聲明異議，本院審酌該等證據作成時之情況，並無
    不宜作為證據或證明力明顯過低之情事，以之作為證據應屬
    適當，依刑事訴訟法第159條之5第2項之規定，均得作為證
    據。
貳、實體部分：
一、訊據被告對於上開時、地侵占21萬6,625元款項及曾以前開
    方式變造「臺北地方法院刑事案件證人旅費彙總表」公文書
    ，繼並持之行使等事實坦承不諱（見本院99年12月15日、10
    0年1月27日、100年9月1日審判筆錄），然矢口否認有何貪
    污治罪條例犯行，辯稱：其並非公務員，自不構成貪污治罪
    條例之罪云云。辯護人並為被告辯護稱被告非屬公務員，所
    為應構成刑法第336條第2項之業務侵占罪或刑法第335條第1
    項之一般侵占罪云云。
二、經查：
(一)被告確有挪用侵占上開21萬6,625元款項，且於上開時、地
    以上述方式變造「臺北地方法院刑事案件證人旅費彙總表」
    公文書後，繼並交付會計人員查帳而加以行使等情，除據被
    告坦認在卷外，並經證人即本院會計人員王麗惠（見98年度
    他字第8538號偵查卷宗第6至7頁、本院99年11月9日審判筆
    錄）、吳淑真（見98年度他字第8538號偵查卷宗第6頁、本
    院99年11月9日審判筆錄）、林淑慧（見98年度偵字第27808
    號偵查卷宗第6頁）、總務科科長彭雅慧（見本院99年12月1
    5日審判筆錄）等人證述明確，且有借據（見98年度他字第8
    538號偵查卷宗第11頁）、98年9月7日刑事證人旅費帳務查
    核明細表（見98年度他字第8538號偵查卷宗第12頁）、變造
    之98年7月18日、7月19日、8月10日、8月19日「臺北地方法
    院刑事案件證人旅費彙總表」（見98年度他字第8538號偵查
    卷宗第13至15頁、第17頁）、未經變造之98年8月19日「臺
    北地方法院刑事案件證人旅費彙總表」（見98年度他字第85
    38號偵查卷宗第16頁）、刑事證人旅費移交清冊（見98年度
    他字第5838號偵查卷宗第18頁）、抽查零用金50萬元、證人
    旅費借支款30萬元辦理情形表（見98年度他字第8633號偵查
    卷宗第10頁）、98年9月14日刑事證人旅費帳務查核明細表
    （見98年度他字第9633號偵查卷宗第17、18頁）、本院書記
    處99年3月26日北院隆總納字第0990000004號函暨檢附之資
    料（見本院卷一第62、63頁及外置影卷）、本院會計室99年
    4月7日北院隆會字第0990000007號函暨檢附之資料（含被告
    變造之98年7月18日、7月19日「臺北地方法院刑事案件證人
    旅費彙總表」原件2紙）等在卷可參，是被告確有為此等侵
    占、變造公文書及行使變造公文書等犯行，甚為明確。
(二)被告所為前開侵占犯行是否構成貪污治罪條例第4條第1項第
    1款侵占罪，抑或構成其他侵占罪名（如刑法第336條第1項
    之罪、同條第2項之罪或刑法第335條第1項之罪等），端視
    被告是否屬刑法第10條第2項所定之公務員而定。按，
  1.「稱公務員者，謂下列人員：一、依法令服務於國家、地方
    自治團體所屬機關而具有法定職務權限，以及其他依法令從
    事於公共事務，而具有法定職務權限者。二、受國家、地方
    自治團體所屬機關依法委託，從事與委託機關權限有關之公
    共事務者。」，刑法第10條第2項定有明文。再「貪污治罪
    條例第2條有關公務員之定義，已於95年5月5日配合刑法第1
    0條第2項有關公務員之定義而為修正，並自同年7月1日施行
    。而刑法第10條第2項原規定：「稱公務員者，謂依法令從
    事於公務之人員」，嗣修正為「稱公務員者，謂下列人員：
    (一)依法令服務於國家、地方自治團體所屬機關而具有法定職
    務權限，以及其他依法令從事於公共事務，而具有法定職務
    權限者。(二)受國家、地方自治團體所屬機關依法委託，從事
    與委託機關權限有關之公共事務者。」，是修正後公務員之
    主體，限於服務於國家、地方自治團體所屬機關之公務人員
    （即身分公務員），或係依法令從事於公共事務而具有法定
    職務權限者（即授權公務員），或係受機關委託而從事與委
    託機關權限有關之公共事務者（即委託公務員）。其中第1
    款所謂「依法令」，係指依法律與命令而言，而此之命令包
    括行政程序法第150條之法規命令與第159條所稱之行政規則
    在內，是該款所稱之「法定職務權限」，自指法律與行政命
    令所賦與之職務權限。考其修正之立法意旨，端以舊法有關
    公務員之定義極為抽象、模糊，為避免因具有公務員身分，
    未區別其從事職務之種類，即課予刑事責任，而有不當擴大
    刑罰權之情形，允宜針對公務性質檢討修正，予以適度限縮
    公務員概念之範圍。」、「無論係『身分公務員』或『授權
    公務員』，祗要是具有法定職務權限之人，在從事公共事務
    範圍內之事項均屬之。而法定職務權限，其中所謂「法定」
    係指法律規定、法規命令、職權命令或職務命令等而言，自
    包括各機關組織法或條例、機關內部行政規則（例如組織規
    程、處務規程、業務管理及考核要點等）在內。」、「其所
    謂『國家、地方自治團體所屬機關』，係指基於國家公權力
    作用，行使國家統治權之公務機關；所稱『公共事務』，乃
    指與國家公權力作用有關，而具有國家公權力性質之事項；
    至『法定職務權限』，則指所從事之事務，符合法令所賦與
    之職務權限，例如機關組織法規所明定之職務等。」，有最
    高法院98年度臺上字第2828號、97年度臺上字第2020號、97
    年度臺上字第510號刑事判決可參。
  2.被告在本院先後擔任臨時雇員、錄事職務代理人（約僱錄事
    ）等職務，自95年1月25日起至98年10月1日止受本院僱用擔
    任工友，在總務科辦事等情，有本院書記處99年5月7日北院
    隆總字第0990000004號函所檢附總務科「98年度（離職）簡
    玉芬卷」卷宗（見本院卷一第92頁及外置卷）、本院書記處
    100年6月22日北院木總字第1000000001號函暨檢附之資料在
    卷可查，是被告並未經國家考試及格，亦未經人事銓敘合格
    實授任用，顯非屬刑法第10條第2項第1款前段所稱之身分公
    務員，甚為灼然。
  3.被告雖非身分公務員，然被告是否屬授權公務員，自應以其
    工作性質於事務要件上，是否從事於公共事務而具有公權力
    行為資為判斷。被告自95年1月25日起任職本院工友，在總
    務科辦事，負責本院交通費、刑事證人日旅費、員工優惠存
    款、加班費、調解委員日旅費、年終食物配給調查（技工、
    工友部分）、替代役交通費及科長交辦事項等事務，其中刑
    事證人日旅費除製作「刑事案件證人旅費彙總表」外，尚須
    依據刑事科所送「刑事證人傳票」，按開庭日期分別製作「
    單日證人旅費支領清冊」，估算當日領取證人旅費人數、金
    額後，將當日清冊連同零用金交由訴訟輔導科證人旅費發放
    人員簽收。次日須將發送證人旅費同仁所繳回之「清冊」、
    「證人日旅費申請書兼領據」、剩餘之零用金一一核對領據
    書寫有無錯誤，書記官、法官戳章是否齊全，金額發送有無
    錯誤後，交由庶務、會計單位複核無誤後，製作彙總表，有
    本院書記處100年6月22日北院木總字第1000000001號函暨檢
    附之資料附卷可按。而刑事案件發給到庭之證人、鑑定人日
    旅費，係依刑事訴訟法第194條、第209條之規定而來，司法
    院並因此定有「各級法院辦理刑事案件證人、鑑定人日旅費
    及鑑定費支給要點」（下簡稱支給要點），是刑事案件發給
    證人日旅費，顯屬國家公權力之行使，而非私經濟行為。再
    依本院發放證人日旅費之現行流程為：「1.總務科依據承辦
    單位送來之『刑事證人傳票』，按傳訊日期製作『單日證人
    旅費支領清冊』→將清冊連同零用金點交訴訟輔導科發放人
    員簽收。……7.總務科承辦人員核對領據有無書寫錯誤？書
    記官、法官戳章是否齊全。金額有無發放錯誤？……9.會計
    單位複核無誤，領據退回總務科承辦人，由其製作彙總表3
    份，送庶務、總務科長、覆核、會計主任、院長核章。核章
    後，將領據第2聯退還刑事科附卷，第1聯及彙總表送會計室
    。承辦人員留存1份彙總表歸檔。10.會計單位依領據第1聯回
    補零用金。」，被告負責之事項為此現行流程之1.7.9.事項
    等情，有本院書記處99年3月26日北院隆總納字第099000000
    4號函暨檢附之資料（見本院卷一第62、63頁及外置影卷）
    、本院會計室100年6月17日北地會字第1000000007號函暨檢
    附之資料在卷可考，且依前開支給要點第11點「法院收到前
    項申請書經主辦法官核章後，移送會計室審核，報請機關長
    官或其授權代簽人核准，以暫付款科目開具支出傳票轉送出
    納室匯交該證人。」、第12點「證人收到前項旅費並到庭作
    證，經訊問完畢後，由庭務員向總務單位補辦申請日旅費手
    續，填寫證人預借日旅費結算表（如格式四），由會計室核
    計應發日旅費數額，扣除預借之旅費，其餘額移由總務單位
    在零用金內發給。」等規定，可知總務科在零用金內發給刑
    事案件證人日旅費部分，係屬公權力事項而具有法定職務權
    限，且此刑事案件證人日旅費之發給，為依法令從事於公共
    事務，此部分既為被告之權責範圍，被告顯然為刑法第10條
    第2項第1款後段所稱之授權公務員，所為前開侵占罪應該當
    於貪污治罪條例第4條第1項第1款之侵占公有財物罪，已然
    明確，被告所辯其並非公務員，自不構成貪污治罪條例之罪
    云云，及辯護人為被告辯護所稱被告非屬公務員，所為應構
    成刑法第336條第2項之業務侵占罪或刑法第335條第1項之一
    般侵占罪云云，均顯不可採。
  4.辯護人固提出裁判、函示、管理要點、本院甄選駕駛、工友
    甄試簡章、公告等相關文件證明被告並非刑法第10條第2項
    所定之公務員，惟辯護人所提出之該等裁判、函示與本案並
    非全然相同，於本案中已難比附援引，且本院認定被告屬刑
    法第10條第2項第1款後段之公務員，已如前述，此等證據自
    均不足為有利於被告之認定。另辯護人為被告主張被告並無
    侵占意圖，並執最高法院88年臺上字第5324號刑事判決為據
    ，矧辯護人此主張與被告於本院審理中所為認罪之表示顯然
    相悖，復與卷內事證不符，且被告既已變易持有為所有而擅
    自挪用款項供己使用，所為顯已有侵占之意圖無訛，縱事後
    加以補回，亦僅與犯後態度之良窳有關，斷難因此即認被告
    無侵占之故意，是辯護人此節所指，自亦不足執為有利於被
    告之認定，附此敘明。
(三)至公訴人所認被告自98年4月間起至98年9月7日多次行使變
    造公文書一節，因被告於本院審理中業已明確陳述係因於98
    年9月7日會計人員查帳後方於98年9月7日後1、2日變造此等
    公文書，是分兩天連續製作等語（見本院99年12月15日審判
    筆錄），卷內亦無被告於前開自98年4月間起至98年9月7日
    間即變造此等公文書之證據，復無證據可資證明被告有多次
    行使變造公文書之情事，依罪證有疑，利歸被告之原則，應
    認為被告變造公文書之時間如被告所述，且行使變造公文書
    之犯行僅有一次。另公訴意旨雖認被告自98年4月間起至98
    年9月7日有多次侵占行為，因被告於本院審理中業已供稱係
    於98年8月底至同年9月7日止挪用21萬6,625元，就此部分認
    罪等語（見本院99年12月15日審判筆錄），依卷內資料復無
    從認定被告之犯罪時間為自98年4月間起，依罪證有疑，利
    歸被告之原則，亦應為有利於被告之認定而認被告之犯罪時
    間為自98年8月底某日起至同年9月7日止，於此一併說明。
(四)綜上，本案事證明確，被告所為前開犯行均堪認定，應予依
    法論科。
三、被告為其他依法令從事於公共事務，而具有法定職務權限之
    人，屬刑法第10條第2項第1款後段所稱之公務員，已如前述
    ，是核被告所為，係犯貪污治罪條例第4條第1項第1款之侵
    占公有財物罪及刑法第216條、第211條之行使變造公文書罪
    。被告先後多次變造公文書之犯行，係基於同一變造公文書
    犯意而為，為接續犯，應僅論以一變造公文書罪。被告變造
    公文書後復持以行使，變造公文書之低度行為為行使變造公
    文書之高度行為所吸收，不另論罪。被告自98年8月底某日
    起至同年9月7日止所為多次侵占犯行，係基於同一侵占犯意
    而為，為接續犯，應論以一侵占公有財物罪。所犯前開2 罪
    間，犯意個別，罪名有異，應予分論併罰，辯護人雖認被告
    所犯此二罪應屬想像競合犯云云，惟被告侵占公有財物之犯
    意既萌生於前，係因於98年9月7日為應付本院會計人員查帳
    方萌生變造前開公文書繼而行使該變造公文書之犯意，犯意
    顯然個別，不應論以想像競合犯，是辯護人此節所指，猶有
    誤會。再被告犯貪污治罪條例第4條第1項第1款之罪，於犯
    罪後自首（見98年度他字第8538號偵查卷宗第2頁），且已
    於98年9月15日將侵占款項所得共21萬6,625元自動繳交全數
    還予本院，有本院書記處99年11月12日北院木總納字第0990
    000010號函暨檢附資料在卷可按，是被告符合貪污治罪條例
    第8條第1項前段之規定，本院認依被告犯罪後已知悔悟之態
    度及被告之侵占情狀，就其涉犯貪污治罪條例部分不宜免除
    其刑，惟仍應依此條文之規定，減輕其刑（按「貪污治罪條
    例第8條規定『犯第4條至第6條之罪而自首者，減輕其刑；
    在偵查中自白者，得減輕其刑』，雖對自首及在偵查中自白
    者，分採強制減輕及任意減輕主義，但此兩種減輕，在本質
    上不能同時並用，蓋自首者必然自白其犯罪，既已包含自白
    ，自應僅依該條前段減輕其刑；如僅於偵查中自白，因無自
    首事實，自僅有該條後段之適用」，有82年度臺上字第2191
    號裁判要旨可參，是本案自無再適用貪污治罪條例第8條第2
    項再予以減刑之餘地）。被告於其所犯行使變造公文書罪未
    被任何有偵查犯罪職權之機關或公務員發覺前，於98年9月1
    5日偵查訊問時已自首其涉犯行使變造公文書之犯行（見98
    年度他字第8538號偵查卷宗第2頁），而願意接受裁判，爰
    依刑法第62條前段之規定減輕其刑（被告所涉貪污治罪條例
    第4條第1項第1款犯行部分，因已依貪污治罪條例第8條第1
    項前段自首之規定減輕其刑，而該條文係刑法第62條前段之
    特別規定，自無法再依刑法第62條前段之規定予以減輕）。
    又被告所為前開侵占公有財物之犯行固值非難，惟所侵占財
    物金額不高，僅21萬6,625元，且被告業已將侵占所得財物
    悉數返還本院，業如前述，且被告復無前科，素行尚稱良好
    ，而貪污治罪條例第4條第1項第1款之侵占公有財物罪之法
    定最輕本刑為無期徒刑或10年以上有期徒刑，得併科1億元
    以下罰金，情輕而法重，在客觀上足以引起一般同情，本院
    基於衡平原則，認為處以法定最輕刑度尤嫌過重，是其犯罪
    之情狀顯堪憫恕，再依刑法第59條之規定，酌減其刑，並依
    法遞減之。爰審酌被告並無前科，素行尚稱良好，其不思守
    法而為本案犯行，所為業已影響國家公務機關之廉能形象、
    犯罪動機、目的、侵占財物僅係為求私人使用，侵占財物之
    金額，且犯罪後已將侵占所得之財物返還本院，於本院審理
    中初雖否認前述侵占金額，但後終能坦承侵占前開21萬6,62
    5元款項，而坦承大部分犯行，態度尚稱良好，兼衡其二專
    肄業之智識程度，目前擔任服務業，月薪約2萬元，尚須撫
    養家人等一切情狀，就其所犯前開2罪各量處如主文所示之
    刑，並定其應執行之刑。本案被告所犯貪污治罪條例第4條
    第1項第1款部分既係宣告有期徒刑以上之刑度，依貪污治罪
    條例第17條之規定，並宣告褫奪公權2年。又被告業已將所
    得財物返還本院，已如前述，是自無庸依貪污治罪條例第10
    條之規定宣告所得財物追繳發還，附此敘明。
四、另被告於本院審理中所稱其曾於98年4月間挪用侵占1萬元一
    節，因此部分僅有被告之自白，卷內並無其他證據足以支持
    被告自白屬實，且此部分並不在公訴人起訴被告涉犯前開侵
    占公有財物罪之犯行內（起訴書僅載21萬6,625元，不包含
    此1萬元，此並經公訴人於本院100年1月27日審理時陳述明
    確，見本院100年1月27日審判筆錄），與本案復無接續犯或
    其他實質一罪或包括一罪之情形，顯不在本案審理範圍內，
    本院無從審酌，若公訴人認被告涉有此部分侵占公有財物犯
    行，自應依法另行處理，於此一併說明。
據上論斷，應依刑事訴訟法第299條第1項前段，貪污治罪條例第
2條、第4條第1項第1款、第8條第1項前段、第17條，刑法第11條
前段、第216條、第211條、第62條前段、第59條、第51條第5款
、第37條第2項，判決如主文。
本案經檢察官葉雅婷到庭執行職務
中    華    民    國   100    年    9     月    30    日
                  刑事第六庭  審判長法  官  黃紹紘
                                    法  官  詹慶堂
                                    法  官  藍家偉
以上正本證明與原本無異。
如不服本判決應於收受送達後10日內向本院提出上訴書狀，並應
敘述具體理由；其未敘述上訴理由者，應於上訴期間屆滿後20日
內向本院補提理由書（均須按他造當事人之人數附繕本）「切勿
逕送上級法院」。告訴人或被害人如對於本判決不服者，應具備
理由請求檢察官上訴，其上訴期間之計算係以檢察官收受判決正
本之日期為準。
                                    書記官  許婉如
中    華    民    國   100    年    9     月    30    日
附錄本案論罪科刑所犯法條全文
貪污治罪條例第4條
有下列行為之一者，處無期徒刑或10年以上有期徒刑，得併科新
臺幣1億元以下罰金：
一、竊取或侵占公用或公有器材、財物者。
二、藉勢或藉端勒索、勒徵、強占或強募財物者。
三、建築或經辦公用工程或購辦公用器材、物品，浮報價額、數
    量、收取回扣或有其他舞弊情事者。
四、以公用運輸工具裝運違禁物品或漏稅物品者。
五、對於違背職務之行為，要求、期約或收受賄賂或其他不正利
    益者。
前項第1款至第4款之未遂犯罰之。
刑法第211條
偽造、變造公文書，足以生損害於公眾或他人者，處1年以上7年
以下有期徒刑。
刑法第216條
行使第210條至第215條之文書者，依偽造、變造文書或登載不實
事項或使登載不實事項之規定處斷。